【裁判字號】    89,台上,3658
【裁判日期】    890623
【裁判案由】    貪污
【裁判全文】
最高法院刑事判決                              八十九年度台上字第三六五八號
    上  訴  人  台灣高等法院台南分院檢察署檢察官
    被      告  乙○○
    選任辯護人  何永福律師
    被      告  甲○○
    選任辯護人  林德昇律師
                張麗雪律師
右上訴人因被告等貪污案件，不服台灣高等法院台南分院中華民國八十八年十二月三
十日第二審更審判決（八十八年度上更(一)字第三五○號，起訴案號：台灣嘉義地方法
院檢察署八十五年度偵字第六七八○、八十六年度偵字第六二二五號），提起上訴，
本院判決如左：
    主  文
原判決撤銷，發回台灣高等法院台南分院。
    理  由
本件原判決以公訴意旨略稱：被告乙○○、甲○○分別為台灣省公路局東西向快速公
路南區工程處第一工務段段長、工務員，均係依據法令從事公務之人員，分別於民國
八十四年十二月間、同年七月間，經派負責監督啟阜建設工程股份有限公司（下稱啟
阜公司）承包之「東西向快速公路東石嘉義線馬稠後－中山高速公路段」施作事宜；
依該工程合約所附之「台灣省交通處公路局限制工程轉包及分包實施要點」第二條、
第四條規定工程禁止轉包，其主要部分工程不得分包，然啟阜公司明知是項規定，仍
將該工程應自行施作之「擋土牆及橋樑等結構工程」、「借土填方工程」、「碎石級
配料及舖壓工程」、「預拌混凝土產運工程」、「施工便道及水泥管函埋設」等五項
單項工程，轉包予樺棋營造有限公司（下稱樺棋公司）承作，被告二人於執行職務時
知悉該轉包情事，理應依上開實施要點相關規定向上級單位簽報裁處，且依台灣省交
通處公路局頒行之公路工程施工說明書，其中「路基土石方施工說明書」載明：本件
工程所使用之土方應為非粘性土壤，其土壤含○‧○７５MM（ＮＯ２○○）篩以下之
土壤需在３５％及以下，檢驗結果有懷疑時，承包商得要求重試一次，重試以一次為
限，取二次之平均值作為檢驗結果，檢驗不合格時，必須改善至合格為止，詎其等為
圖使啟阜公司免遭受違約處分、重試與改善之費用及繼續牟取轉包差價，竟予以隱匿
，復於樺棋公司所施作之「借土填方」之土方所使用之土壤並不符合前訂規格，仍予
以辦理估驗，並據以核發「借土填方」估驗款新台幣（下同）七千七百十一萬三千零
十八元予啟阜公司，並將樺棋公司就上開工程業已實作之各該工程單項，給予完成估
驗，核發工程估驗款二億二千四百三十五萬五千七百七十六元予啟阜公司，扣除應給
付予樺棋公司工程款一億八千九百二十四萬五百五十四元後，啟阜公司就此部分牟得
三千五百十一萬五千二百二十二元差價；因認被告二人共犯修正前貪污治罪條例第六
條第一項第四款之對於主管或監督之事務直接或間接圖利罪嫌；惟經審理結果，認被
告等犯罪不能證明，因而維持第一審諭知被告等均無罪之判決，駁回檢察官在第二審
之上訴，固非無見。
惟查：(一)原判決於理由欄第五段說明：甲○○於偵查中供稱：「有關啟阜公司違法分
包的情形，我沒有向段長（乙○○）報告」（八十四年度他字第四四四號卷第七十七
頁反面），並據以論斷乙○○對於啟阜公司分包之違約情形不知情，然依上引甲○○
之供述，其似非不知情，但原判決又於理由欄第六段說明甲○○確實不知啟阜公司有
分包予樺棋公司施工之情事（原判決正本第六頁）；致理由相互矛盾。(二)原判決於理
由內說明：「甲○○於擔任公路局東西向快速公路南區工程處第一工務段時，曾分別
於八十七年七月二十四日、二十五日因啟阜公司混凝土試體強度及擋土牆洩水管施工
未達規定，簽請要求啟阜公司拆除重做或督促修正改善，……揆諸當時甲○○甫調任
第一工務段工務員不久，若甲○○調任之時即有圖利啟阜公司犯意，豈有簽請啟阜公
司拆除重做或督促改善之理﹖益徵乙○○、甲○○顯無圖利情事」云云；如果無訛，
甲○○係於八十七年七月二十四日及二十五日，因啟阜公司混凝土成體強度及擋水牆
洩水管施工未達規定而簽請要求啟阜公司拆除重做或改善，而依原判決之記載，甲○
○係於八十四年七月就任第一工務段工務員（原判決正本第一頁及第二頁），則何以
甲○○八十七年七月間之上開簽報行為，即得溯及推斷其於八十四年七月甫擔任第一
工務段工務員時，或之後不久，即無圖利啟阜公司﹖且甲○○上開簽報行為，與乙○
○究有何關係﹖何以亦得以論斷乙○○無圖利啟阜公司﹖原判決未於理由說明其論斷
之理由，遽予維持第一審諭知被告等均無罪之判決並駁回檢察官之上訴，尚嫌率斷。
(三)證人施正輝、蔡清深、蔡清良、李永森等於法務部調查局嘉義縣調查站均供稱：被
告二人均明知啟阜公司轉包樺棋公司，核與甲○○供稱知悉工程有轉包情形（八十四
年度他字四四四號卷第九十二頁）相符，核閱卷內資料，上開證人於事後均未供稱：
於嘉義縣調查站若不如此供述即有一併被移送並押之虞；且上開證人若當時供稱被
告等不知情，何以即有被一併移送並押之可能﹖該等證人不利於被告之供述何以與
事實不符而不足採﹖原判決俱未說明其論斷之理由，亦屬違誤。檢察官上訴指摘原判
決不當，為有理由，應認原判決仍有撤銷發回之原因。
據上論結，應依刑事訴訟法第三百九十七條、第四百零一條，判決如主文。
中      華      民      國    八十九    年      六      月    二十三    日
                              最高法院刑事第一庭
                                  審判長法官  施  文  仁
                                        法官  林  永  茂
                                        法官  蕭  仰  歸
                                        法官  洪  文  章
                                        法官  林  秀  夫
      右正本證明與原本無異
                                              書  記  官
中      華      民      國    八十九    年      七      月      一      日


司法院資訊處製作；財團法人民間司法改革基金會備份。
